---
title: "Anexos estudiantes"
---

```{r}
#| echo: false

pacman::p_load(knitr, digest, stargazer, sjPlot, codebook, summarytools, dplyr, tidyr,
 ggplot2, ggeffects, skimr, table1, patchwork, here, kableExtra, ggthemes, tidyverse,
 ggbreak, texreg, coefplot, plotly)

options(scipen = 999)
```

```{r}
#| echo: false

here::i_am("output/reports/book-estudio-notas/apendices/A-anexos-estudiantes.qmd")

base_madre <- readRDS(here::here("input/data/proc_data/base_madre.rds"))

socio_e <- readRDS(here::here("input/data/proc_data/df_socio.rds"))
psico_e <- readRDS(here::here("input/data/proc_data/df_psico.rds"))
trabajo_e <- readRDS(here::here("input/data/proc_data/df_trabajo.rds"))
educa_e <- readRDS(here::here("input/data/proc_data/df_parvularia.rds"))
antropo_e <- readRDS(here::here("input/data/proc_data/df_antropo.rds"))
```

## Cantidad de notas según categoría de agrupación

```{r}
#| echo: false

base_madre <- base_madre %>%
  filter(cohorte != 2025)
```

```{r}
#| label: tbl-group-notas
#| tbl-cap: Cantidad de notas según categoría (2020-2024)
#| tbl-cap-location: top

tabla_notas_base_madre <- base_madre %>%
  mutate(
    cat_nota = case_when(
      promedio_calculado >= 6.5                       ~ "<= 7,0 y >= 6,5",
      promedio_calculado >= 6.0 & promedio_calculado < 6.5 ~ "<= 6,4 y >= 6,0",
      promedio_calculado >= 5.5 & promedio_calculado < 6.0 ~ "<= 5,9 y >= 5,5",
      promedio_calculado >= 5.0 & promedio_calculado < 5.5 ~ "<= 5,4 y >= 5,0",
      promedio_calculado < 5.0                        ~ "<= 4,9"
    ),
    cat_nota = factor(cat_nota,
      levels = c("<= 7,0 y >= 6,5", "<= 6,4 y >= 6,0", "<= 5,9 y >= 5,5", "<= 5,4 y >= 5,0", "<= 4,9"))
  ) %>%
  group_by(cat_nota) %>%
  summarise(
    frec_absoluta = n(),
    .groups = "drop"
  ) %>%
  mutate(
    frec_relativa  = frec_absoluta / sum(frec_absoluta),
    frec_acumulada = cumsum(frec_relativa)
  )

tabla_notas_base_madre %>%
  bind_rows(
    summarise(.,
      cat_nota      = factor("Total"),
      frec_absoluta = sum(frec_absoluta),
      frec_relativa = sum(frec_relativa),
      frec_acumulada = max(frec_acumulada)
    )
  ) %>%
  kable(
    digits = 2,
    col.names = c("Categoría nota", "Frec. absoluta", "Frec. relativa", "Frec. acumulada")
  ) %>%
  kable_styling(
    bootstrap_options = c("striped", "hover", "condensed", "responsive"),
    full_width = FALSE,
    position = "center"
  ) %>%
  row_spec(
    0,
    bold = TRUE,
    color = "white",
    background = "#952626"
  ) %>%
  row_spec(
    nrow(tabla_notas_base_madre) + 1,
    bold = TRUE,
    background = "#f2f2f2"
  )
```


## Notas promedio de cada carrera por cohorte

```{r}
#| echo: false

calcular_stats <- function(notas) {
  paste0(
    round(mean(notas), 1), " ± ", 
    round(sd(notas), 1), 
    " [", round(min(notas), 1), "-", round(max(notas), 1), "]"
  )
}

tabla_desc <- base_madre %>%
  group_by(carrera, cohorte) %>%
  summarise(
    Promedio = round(mean(promedio_calculado, na.rm = TRUE), 1),
    DE = round(sd(promedio_calculado, na.rm = TRUE), 1),
    Min = round(min(promedio_calculado, na.rm = TRUE), 1),
    Max = round(max(promedio_calculado, na.rm = TRUE), 1),
    Estadisticas = paste0(
      Promedio, " (DE = ", DE, ") [", Min, "–", Max, "]"
    ),
    .groups = "drop"
  ) %>%
  select(carrera, cohorte, Estadisticas) %>%
  pivot_wider(names_from = cohorte, values_from = Estadisticas)
```

```{r}
#| echo: false
#| label: tbl-desc-carreras
#| tbl-cap: Estadísticas descriptivas del promedio por carrera y cohorte
#| tbl-cap-location: top

tabla_desc %>%
  arrange(carrera) %>%
  knitr::kable(
    format = if (knitr::is_latex_output()) "latex" else "html",
    align = "lcccc"
  ) %>%
  kableExtra::kable_styling(
    bootstrap_options = if (knitr::is_html_output()) c("striped", "hover", "condensed") else NULL,
    latex_options = if (knitr::is_latex_output()) c("hold_position", "scale_down") else NULL,
    full_width = FALSE
  ) %>%
  kableExtra::row_spec(0, bold = TRUE) %>%
  kableExtra::column_spec(1, bold = TRUE, width = "4cm") %>%
  kableExtra::collapse_rows(columns = 1, valign = "top")
```


## Género por cohortes


```{r}
#| echo: false

promedios_ic <- base_madre %>%
  group_by(cohorte, sexo) %>%
  summarise(
    media = mean(promedio_calculado, na.rm = TRUE),
    se = sd(promedio_calculado, na.rm = TRUE) / sqrt(n()),
    .groups = "drop"
  )
```

```{r}
#| echo: false
#| label: fig-gen-year
#| fig-cap: Promedios por año según género
#| fig-cap-location: top

fig <- plot_ly(data = promedios_ic) %>%
  
  # Líneas y bandas para Hombres (sexo = 0)
  add_ribbons(
    data = filter(promedios_ic, sexo == "0"),
    x = ~cohorte,
    ymin = ~media - 1.96 * se,
    ymax = ~media + 1.96 * se,
    fillcolor = 'rgba(31, 119, 180, 0.25)',
    line = list(color = 'transparent'),
    name = "IC Hombre",
    legendgroup = "Hombre",
    showlegend = TRUE,
    hoverinfo = 'skip'
  ) %>%
  add_lines(
    data = filter(promedios_ic, sexo == "0"),
    x = ~cohorte,
    y = ~media,
    line = list(color = 'rgb(31, 119, 180)', width = 2),
    name = "Hombre",
    legendgroup = "Hombre",
    showlegend = TRUE,
    hovertemplate = paste(
      '<b>Hombre</b><br>',
      'Cohorte: %{x}<br>',
      'Promedio: %{y:.2f}<br>',
      '<extra></extra>'
    )
  ) %>%
  
  # Líneas y bandas para Mujeres (sexo = 1)
  add_ribbons(
    data = filter(promedios_ic, sexo == "1"),
    x = ~cohorte,
    ymin = ~media - 1.96 * se,
    ymax = ~media + 1.96 * se,
    fillcolor = 'rgba(255, 127, 14, 0.25)',
    line = list(color = 'transparent'),
    name = "IC Mujer",
    legendgroup = "Mujer",
    showlegend = TRUE,
    hoverinfo = 'skip'
  ) %>%
  add_lines(
    data = filter(promedios_ic, sexo == "1"),
    x = ~cohorte,
    y = ~media,
    line = list(color = 'rgb(255, 127, 14)', width = 2),
    name = "Mujer",
    legendgroup = "Mujer",
    showlegend = TRUE,
    hovertemplate = paste(
      '<b>Mujer</b><br>',
      'Cohorte: %{x}<br>',
      'Promedio: %{y:.2f}<br>',
      '<extra></extra>'
    )
  ) %>%
  
  # Configuración del layout
  layout(
    title = list(
      text = "Trayectoria de notas según género",
      x = 0.5,
      xanchor = "center"
    ),
    xaxis = list(
      title = "Cohorte",
      showgrid = TRUE,
      gridcolor = 'rgb(230, 230, 230)'
    ),
    yaxis = list(
      title = "Promedio de notas",
      range = c(1, 7),
      dtick = 1,
      showgrid = TRUE,
      gridcolor = 'rgb(230, 230, 230)'
    ),
    legend = list(
      title = list(text = '<b>Sexo</b>'),
      x = 1.02,
      y = 1,
      xanchor = 'left'
    ),
    hovermode = 'x unified',
    plot_bgcolor = 'white',
    paper_bgcolor = 'white'
  ) %>%
  
  # Habilitar herramientas de zoom y pan
  config(
    displayModeBar = TRUE,
    modeBarButtonsToAdd = list('drawopenpath', 'eraseshape'),
    modeBarButtonsToRemove = list('lasso2d', 'select2d')
  )
```

```{r}
#| echo: false
#| label: fig-plotly-gen
#| fig-cap: Elaboración propia (2026)
#| fig-cap-location: top

if (knitr::is_latex_output()) {
  ggplot(
    promedios_ic,
    aes(
      x = cohorte,
      y = media,
      color = factor(sexo, levels = c("0", "1"), labels = c("Hombre", "Mujer")),
      fill = factor(sexo, levels = c("0", "1"), labels = c("Hombre", "Mujer"))
    )
  ) +
    geom_ribbon(aes(ymin = media - 1.96 * se, ymax = media + 1.96 * se), alpha = 0.2, color = NA) +
    geom_line(linewidth = 1.1) +
    geom_point(size = 2) +
    scale_y_continuous(limits = c(1, 7), breaks = seq(1, 7, 1)) +
    labs(
      title = "Trayectoria de notas según género",
      x = "Cohorte",
      y = "Promedio de notas",
      color = "Sexo",
      fill = "Sexo"
    ) +
    theme_minimal()
} else {
  fig
}
```

## Tipo colegio por cohortes


```{r}
#| echo: false

promedios_ic_col <- base_madre %>%
  filter(!is.na(colegio)) %>% 
  group_by(cohorte, colegio) %>%
  summarise(
    media = mean(promedio_calculado, na.rm = TRUE),
    se = sd(promedio_calculado, na.rm = TRUE) / sqrt(n()),
    .groups = "drop"
  )
```

```{r}

# Preparar los datos con las etiquetas
plotly_colegio <- plot_ly(data = promedios_ic_col) %>%
  # Agregar las bandas de confianza (ribbons) primero para que queden detrás
  add_ribbons(
    x = ~cohorte,
    ymin = ~media - 1.96 * se,
    ymax = ~media + 1.96 * se,
    color = ~factor(colegio),
    colors = NULL,  # usa colores por defecto
    opacity = 0.25,
    line = list(width = 0),
    showlegend = FALSE,
    hoverinfo = "none"
  ) %>%
  # Agregar las líneas
  add_lines(
    x = ~cohorte,
    y = ~media,
    color = ~factor(colegio),
    colors = NULL,
    line = list(width = 2),
    name = ~factor(colegio, labels = c("1" = "Municipal", "2" = "Particular Subvencionado", "3" = "Particular Pagado"))
  ) %>%
  # Configurar el layout
  layout(
    title = list(
      text = "Trayectoria de notas según tipo de colegio",
      x = 0.5,
      xanchor = "center"
    ),
    xaxis = list(title = "Cohorte"),
    yaxis = list(
      title = "Promedio de notas",
      range = c(1, 7),
      tickmode = "linear",
      tick0 = 1,
      dtick = 1
    ),
    legend = list(title = list(text = "Colegio")),
    hovermode = "x unified"
  )
```

```{r}
#| echo: false
#| label: fig-time-col
#| fig-cap: Elaboración propia (2026)
#| fig-cap-location: top

if (knitr::is_latex_output()) {
  ggplot(
    promedios_ic_col,
    aes(
      x = cohorte,
      y = media,
      color = factor(colegio),
      fill = factor(colegio),
      group = factor(colegio)
    )
  ) +
    geom_ribbon(aes(ymin = media - 1.96 * se, ymax = media + 1.96 * se), alpha = 0.2, color = NA) +
    geom_line(linewidth = 1.1) +
    geom_point(size = 2) +
    scale_y_continuous(limits = c(1, 7), breaks = seq(1, 7, 1)) +
    labs(
      title = "Trayectoria de notas según tipo de colegio",
      x = "Cohorte",
      y = "Promedio de notas",
      color = "Colegio",
      fill = "Colegio"
    ) +
    theme_minimal()
} else {
  plotly_colegio
}
```

 ## Nivel socioeconómico por cohortes


```{r}
#| echo: false

promedios_ic_nse <- base_madre %>%
  group_by(cohorte, nse) %>%
  summarise(
    media = mean(promedio_calculado, na.rm = TRUE),
    se = sd(promedio_calculado, na.rm = TRUE) / sqrt(n()),
    .groups = "drop"
  )
```

```{r}
#| echo: false 

nse_break <- plot_ly(data = promedios_ic_nse) %>%
  add_ribbons(
    x = ~cohorte,
    ymin = ~media - 1.96 * se,
    ymax = ~media + 1.96 * se,
    color = ~factor(nse),
    colors = NULL, 
    opacity = 0.25,
    line = list(width = 0),
    showlegend = FALSE,
    hoverinfo = "none"
  ) %>%
  # Agregar las líneas
  add_lines(
    x = ~cohorte,
    y = ~media,
    color = ~factor(nse),
    colors = NULL,
    line = list(width = 2),
    name = ~factor(nse, labels = c("1" = "Bajo", "2" = "Medio", "3" = "Alto"))
  ) %>%
  # Configurar el layout
  layout(
    title = list(
      text = "Trayectoria de notas según nivel socioeconómico",
      x = 0.5,
      xanchor = "center"
    ),
    xaxis = list(title = "Cohorte"),
    yaxis = list(
      title = "Promedio de notas",
      range = c(1, 7),
      tickmode = "linear",
      tick0 = 1,
      dtick = 1
    ),
    legend = list(title = list(text = "NSE")),
    hovermode = "x unified"
  ) %>%
  config(
    displayModeBar = TRUE,
    modeBarButtonsToAdd = list('drawopenpath', 'eraseshape'),
    modeBarButtonsToRemove = list('lasso2d', 'select2d')
  )
```

```{r}
#| echo: false
#| label: fig-plotly-nse
#| fig-cap: Elaboración propia (2026)
#| fig-cap-location: top

if (knitr::is_latex_output()) {
  ggplot(
    promedios_ic_nse,
    aes(
      x = cohorte,
      y = media,
      color = factor(nse),
      fill = factor(nse),
      group = factor(nse)
    )
  ) +
    geom_ribbon(aes(ymin = media - 1.96 * se, ymax = media + 1.96 * se), alpha = 0.2, color = NA) +
    geom_line(linewidth = 1.1) +
    geom_point(size = 2) +
    scale_y_continuous(limits = c(1, 7), breaks = seq(1, 7, 1)) +
    labs(
      title = "Trayectoria de notas según nivel socioeconómico",
      x = "Cohorte",
      y = "Promedio de notas",
      color = "NSE",
      fill = "NSE"
    ) +
    theme_minimal()
} else {
  nse_break
}
```


## Percentil prueba admisión universitaria por cohortes

```{r}
#| echo: false
#| label: fig-scat-pct
#| fig-cap: Elaboración propia (2026)
#| fig-cap-location: top

base_madre %>% 
  filter(!is.na(pct_paes_psu)) %>%
  ggplot(aes(x = pct_paes_psu, y = promedio_calculado, color = factor(cohorte))) +
  geom_point(alpha = 0) +
  geom_smooth(method = "lm", se = TRUE, linewidth = 1) +
  labs(
    x = "Percentil Prueba Admisión",
    y = "Nota universidad",
    color = "Año de ingreso",
    title = "Relación notas universidad y percentil PAES-PSU por carrera"
  ) +
  theme_minimal() +
  theme(legend.position = "right")
```

## Percentil prueba admisión universitaria por carrera


```{r}
#| echo: false
#| label: fig-admision
#| fig-cap: Elaboración propia en base a datos de UCampus (2026)
#| fig-cap-location: bottom

base_madre %>% 
  filter(!is.na(pct_paes_psu)) %>%
  ggplot(aes(
    x     = pct_paes_psu, 
    y     = promedio_calculado,
    color = carrera,
    fill  = carrera        # para que el IC herede el color por grupo
  )) +
  geom_point(alpha = 0.4) +
  geom_smooth(
    method    = "lm",
    se        = TRUE,
    linewidth = 1,
    alpha     = 0.15       # transparencia del intervalo de confianza
  ) +
  labs(
    x      = "Percentil Prueba Admisión",
    y      = "Nota universidad",
    color  = "Carrera",
    fill   = "Carrera",    # unifica la leyenda de color y fill
    title  = "Relación Notas universidad y Puntaje Prueba de Admisión por carrera 2020-2024"
  ) +
  theme_minimal() +
  theme(legend.position = "bottom",
        plot.title = element_text(size = 13))
```

```{r}
#| echo: false
#| label: fig-scat-socio
#| fig-cap: Elaboración propia en base a datos de UCampus (2026)
#| fig-cap-location: top

socio_e %>% 
  filter(!is.na(pct_paes_psu)) %>%
  ggplot(aes(x = pct_paes_psu, y = promedio_calculado)) +
  geom_point(color = "#990000", alpha = 0.3) +
  geom_smooth(method = "lm", se = TRUE, color = "black", linewidth = 2) +
  labs(
    x = "Percentil Prueba Admisión",
    y = "Nota universidad",
    title = "Sociología"
  ) +
  theme_minimal() +
  theme(legend.position = "right")
```

```{r}
#| echo: false
#| label: fig-scat-psico
#| fig-cap: Elaboración propia en base a datos de UCampus (2026)
#| fig-cap-location: top

psico_e %>% 
  filter(!is.na(pct_paes_psu)) %>%
  ggplot(aes(x = pct_paes_psu, y = promedio_calculado)) +
  geom_point(color = "#990000", alpha = 0.3) +
  geom_smooth(method = "lm", se = TRUE, color = "black", linewidth = 2) +
  labs(
    x = "Percentil Prueba Admisión",
    y = "Nota universidad",
    title = "Psicología"
  ) +
  theme_minimal() +
  theme(legend.position = "right")
```

```{r}
#| echo: false
#| label: fig-scat-antropo
#| fig-cap: Elaboración propia en base a datos de UCampus (2026)
#| fig-cap-location: top

antropo_e %>% 
  filter(!is.na(pct_paes_psu)) %>%
  ggplot(aes(x = pct_paes_psu, y = promedio_calculado)) +
  geom_point(color = "#990000", alpha = 0.3) +
  geom_smooth(method = "lm", se = TRUE, color = "black", linewidth = 2) +
  labs(
    x = "Percentil Prueba Admisión",
    y = "Nota universidad",
    title = "Antropología"
  ) +
  theme_minimal() +
  theme(legend.position = "right")
```

```{r}
#| echo: false
#| label: fig-scat-educa
#| fig-cap: Elaboración propia en base a datos de UCampus (2026)
#| fig-cap-location: top

educa_e %>% 
  filter(!is.na(pct_paes_psu)) %>%
  ggplot(aes(x = pct_paes_psu, y = promedio_calculado)) +
  geom_point(color = "#990000", alpha = 0.3) +
  geom_smooth(method = "lm", se = TRUE, color = "black", linewidth = 2) +
  labs(
    x = "Percentil Prueba Admisión",
    y = "Nota universidad",
    title = "Educación Parvularia"
  ) +
  theme_minimal() +
  theme(legend.position = "right")
```

```{r}
#| echo: false
#| label: fig-scat-trabajo
#| fig-cap: Elaboración propia en base a datos de UCampus (2026)
#| fig-cap-location: top

trabajo_e %>% 
  filter(!is.na(pct_paes_psu)) %>%
  ggplot(aes(x = pct_paes_psu, y = promedio_calculado)) +
  geom_point(color = "#990000", alpha = 0.3) +
  geom_smooth(method = "lm", se = TRUE, color = "black", linewidth = 2) +
  labs(
    x = "Percentil Prueba Admisión",
    y = "Nota universidad",
    title = "Trabajo Social"
  ) +
  theme_minimal() +
  theme(legend.position = "right")
```


## Comparación del top 40

```{r}
#| echo: false

top40_socio <- socio_e %>%
  group_by(cohorte) %>%                # Agrupar por cohorte
  arrange(desc(promedio_calculado)) %>% # Ordenar de mayor a menor nota
  slice_head(n = 40) %>%               # Tomar las 80 mejores por grupo
  ungroup()

top40_psico <- psico_e %>%
  group_by(cohorte) %>%                # Agrupar por cohorte
  arrange(desc(promedio_calculado)) %>% # Ordenar de mayor a menor nota
  slice_head(n = 40) %>%               # Tomar las 80 mejores por grupo
  ungroup()

top40_trabajo <- trabajo_e %>%
  group_by(cohorte) %>%                # Agrupar por cohorte
  arrange(desc(promedio_calculado)) %>% # Ordenar de mayor a menor nota
  slice_head(n = 40) %>%               # Tomar las 80 mejores por grupo
  ungroup()

top40_antropo <- antropo_e %>%
  group_by(cohorte) %>%                # Agrupar por cohorte
  arrange(desc(promedio_calculado)) %>% # Ordenar de mayor a menor nota
  slice_head(n = 40) %>%               # Tomar las 80 mejores por grupo
  ungroup()

top40_educa <- educa_e %>%
  group_by(cohorte) %>%                # Agrupar por cohorte
  arrange(desc(promedio_calculado)) %>% # Ordenar de mayor a menor nota
  slice_head(n = 40) %>%               # Tomar las 80 mejores por grupo
  ungroup()
```


```{r}
#| echo: false

bottom40_socio <- socio_e %>%
  group_by(cohorte) %>%                
  arrange(promedio_calculado) %>% 
  slice_head(n = 40) %>%               
  ungroup()

bottom40_psico <- psico_e %>%
  group_by(cohorte) %>%                
  arrange(promedio_calculado) %>% 
  slice_head(n = 40) %>%               
  ungroup()

bottom40_trabajo <- trabajo_e %>%
  group_by(cohorte) %>%                
  arrange(promedio_calculado) %>% 
  slice_head(n = 40) %>%               
  ungroup()

bottom40_antropo <- antropo_e %>%
  group_by(cohorte) %>%                
  arrange(promedio_calculado) %>% 
  slice_head(n = 40) %>%               
  ungroup()

bottom40_educa <- educa_e %>%
  group_by(cohorte) %>%                
  arrange(promedio_calculado) %>% 
  slice_head(n = 40) %>%               
  ungroup()
```

```{r}
#| echo: false
#| label: fig-socio-top
#| fig-cap: Comparación de las mejores 40 notas de Sociología por cohorte
#| fig-cap-location: top

ggplot(top40_socio, aes(x = factor(cohorte), y = promedio_calculado)) +
  geom_boxplot(fill = "#970000ff", width = 0.7) +
  coord_cartesian(ylim = c(1, 7)) +
  labs(
    x = "Cohorte",
    y = "Promedio de notas"
  ) +
  theme_minimal()
```

```{r}
#| echo: false
#| label: fig-psi-top
#| fig-cap: Comparación de las mejores 40 notas de Psicología por cohorte
#| fig-cap-location: top

ggplot(top40_psico, aes(x = factor(cohorte), y = promedio_calculado)) +
  geom_boxplot(fill = "#970000ff", width = 0.7) +
  coord_cartesian(ylim = c(1, 7)) +
  labs(
    x = "Cohorte",
    y = "Promedio de notas"
  ) +
  theme_minimal()
```

```{r}
#| echo: false
#| label: fig-trabajo-top
#| fig-cap: Comparación de las mejores 40 notas de Trabajo Social por cohorte
#| fig-cap-location: top

ggplot(top40_trabajo, aes(x = factor(cohorte), y = promedio_calculado)) +
  geom_boxplot(fill = "#970000ff", width = 0.7) +
  coord_cartesian(ylim = c(1, 7)) +
  labs(
    x = "Cohorte",
    y = "Promedio de notas"
  ) +
  theme_minimal()
```

```{r}
#| echo: false
#| label: fig-antropo-top
#| fig-cap: Comparación de las mejores 40 notas de Antropología por cohorte
#| fig-cap-location: top

ggplot(top40_antropo, aes(x = factor(cohorte), y = promedio_calculado)) +
  geom_boxplot(fill = "#970000ff", width = 0.7) +
  coord_cartesian(ylim = c(1, 7)) +
  labs(
    x = "Cohorte",
    y = "Promedio de notas"
  ) +
  theme_minimal()
```

```{r}
#| echo: false
#| label: fig-educa-top
#| fig-cap: Comparación de las mejores 40 notas de Educación Parvularia por cohorte
#| fig-cap-location: top

ggplot(top40_educa, aes(x = factor(cohorte), y = promedio_calculado)) +
  geom_boxplot(fill = "#970000ff", width = 0.7) +
  coord_cartesian(ylim = c(1, 7)) +
  labs(
    x = "Cohorte",
    y = "Promedio de notas"
  ) +
  theme_minimal()
```

## Comparación del bottom 40

```{r}
#| echo: false
#| label: fig-socio-bottom
#| fig-cap: Comparación de las 40 notas más bajas de Sociología por cohorte
#| fig-cap-location: top

ggplot(bottom40_socio, aes(x = factor(cohorte), y = promedio_calculado)) +
  geom_boxplot(fill = "#970000ff", width = 0.7) +
  coord_cartesian(ylim = c(1, 7)) +
  labs(
    x = "Cohorte",
    y = "Promedio de notas"
  ) +
  theme_minimal()
```

```{r}
#| echo: false
#| label: fig-psi-bottom
#| fig-cap: Comparación de las 40 notas más bajas de Psicología por cohorte
#| fig-cap-location: top

ggplot(bottom40_psico, aes(x = factor(cohorte), y = promedio_calculado)) +
  geom_boxplot(fill = "#970000ff", width = 0.7) +
  coord_cartesian(ylim = c(1, 7)) +
  labs(
    x = "Cohorte",
    y = "Promedio de notas"
  ) +
  theme_minimal()
```

```{r}
#| echo: false
#| label: fig-trabajo-bottom
#| fig-cap: Comparación de las 40 notas más bajas de Trabajo Social por cohorte
#| fig-cap-location: top

ggplot(bottom40_trabajo, aes(x = factor(cohorte), y = promedio_calculado)) +
  geom_boxplot(fill = "#970000ff", width = 0.7) +
  coord_cartesian(ylim = c(1, 7)) +
  labs(
    x = "Cohorte",
    y = "Promedio de notas"
  ) +
  theme_minimal()
```

```{r}
#| echo: false
#| label: fig-antropo-bottom
#| fig-cap: Comparación de las 40 notas más bajas de Antropología por cohorte
#| fig-cap-location: top

ggplot(bottom40_antropo, aes(x = factor(cohorte), y = promedio_calculado)) +
  geom_boxplot(fill = "#970000ff", width = 0.7) +
  coord_cartesian(ylim = c(1, 7)) +
  labs(
    x = "Cohorte",
    y = "Promedio de notas"
  ) +
  theme_minimal()
```

```{r}
#| echo: false
#| label: fig-educa-bottom
#| fig-cap: Comparación de las 40 notas más bajas de Educación Parvularia por cohorte
#| fig-cap-location: top

ggplot(bottom40_educa, aes(x = factor(cohorte), y = promedio_calculado)) +
  geom_boxplot(fill = "#970000ff", width = 0.7) +
  coord_cartesian(ylim = c(1, 7)) +
  labs(
    x = "Cohorte",
    y = "Promedio de notas"
  ) +
  theme_minimal()
```



## Análisis de notas a través del tiempo

Se adjunta el código con el cual se construyeron las bases de los cursos de primer año. Este código fue ejecutado en `proc-bbdd.qmd`, el cual se encuentra en la carpeta `proc`.

```{r}
#| eval: false

# socio_primero <- c("Filosofía Social", "Historia de la Sociedad Moderna", "Introducción a la Sociología", "Antropología", "Psicología Social", "Teoría Sociológica Clásica", "Historia Social de América Latina", "Epistemología", "Diseños de Investigación", "Población y Sociedad")
# 
# psico_primero <- c("Filosofía", "Psicología", "Métodos de la Investigación Social", "Historia Social de Chile", "Psicobiología", "Epistemología de las Ciencias Sociales", "Psicología de la Personalidad", "Procesos Psicológicos Básicos", "Estadística 1", "Procesos Básicos de Aprendizaje")
# 
# antropo_primero <- c("Evolución Humana", "Formación de la Sociedad Moderna", "Problemas Fundamentales de la Antropología I", "Filosofía de las Ciencias Sociales", "Cazadores Recolectores", "Formación de la Sociedad Chilena", "Problemas Fundamentales de la Antropología II", "Teoría Social", "Taller I: El Quehacer del Antropólogo", "Taller II: Materialidad y Bioantropología")
# 
# trabajo_primero <- c("Fundamentos Históricos y Políticos del Trabajo Social", "Filosofía", "Historia Social Contemporánea", "Teoría Sociológica I", "Metodología de la Investigación Social I", "Enfoques Críticos en Trabajo Social", "Estado y Sociedad Contemporánea", "Historia Social de Chile", "Teoría Sociológica II", "Estadística I")
# 
# educa_primero <- c("Bases del Desarrollo y Aprendizaje", "Construcciones Sociales sobre la Infancia", "Historia y Fundamentos de la Educación", "Salud y Cuidado del Niño", "Filosofía y Epistemología de las Ciencias Sociales", "Práctica 1: Aproximaciones al Campo Profesional", "Teorías desarrollo y aprendizaje", "Metodología de la investigación", "Pedagogía de la Diversidad e Inclusión Social", "Currículo y Didáctica en la Educación Parvularia", "Familia, Comunidad y Territorio", "Práctica 2: Aproximaciones al Escenario Pedagógico")
# 
# notas_cursos_ct <- notas_cursos %>%
#   rename(cursos = CARRERA) %>%
#   arrange(cursos) %>%
#   arrange(ANO)
# 
# notas_cursos_socio <- notas_cursos_ct %>%
#   filter(NOMBRE2 == "Licenciatura en Sociología") %>%
#   mutate(NOTA.FINAL.CURSO = as.numeric(NOTA.FINAL.CURSO))
# 
# notas_cursos_socio <- notas_cursos_socio %>%
#   filter(cursos %in% socio_primero) %>%
#   group_by(cursos, ANO) %>%
#   summarise(
#     nota_promedio = mean(NOTA.FINAL.CURSO, na.rm = TRUE),
#     n_estudiantes = n(),
#     n_aprobados = sum(NOTA.FINAL.CURSO >= 4, na.rm = TRUE),
#     n_reprobados = sum(NOTA.FINAL.CURSO < 4, na.rm = TRUE),
#     porcentaje_aprobacion = (sum(NOTA.FINAL.CURSO >= 4, na.rm = TRUE) / n()) * 100,
#     carrera = "Sociología",
#     .groups = "drop"
#   )
# 
# notas_cursos_psico <- notas_cursos_ct %>%
#   filter(NOMBRE2 == "Licenciatura en Psicología") %>%
#   mutate(NOTA.FINAL.CURSO = as.numeric(NOTA.FINAL.CURSO))
# 
# notas_cursos_psico <- notas_cursos_psico %>%
#   filter(cursos %in% psico_primero) %>%
#   group_by(cursos, ANO) %>%
#   summarise(
#     nota_promedio = mean(NOTA.FINAL.CURSO, na.rm = TRUE),
#     n_estudiantes = n(),
#     n_aprobados = sum(NOTA.FINAL.CURSO >= 4, na.rm = TRUE),
#     n_reprobados = sum(NOTA.FINAL.CURSO < 4, na.rm = TRUE),
#     porcentaje_aprobacion = (sum(NOTA.FINAL.CURSO >= 4, na.rm = TRUE) / n()) * 100,
#     carrera = "Psicología",
#     .groups = "drop"
#   )
# 
# notas_cursos_trabajo <- notas_cursos_ct %>%
#   filter(NOMBRE2 == "Licenciatura en Trabajo Social") %>%
#   mutate(NOTA.FINAL.CURSO = as.numeric(NOTA.FINAL.CURSO))
# 
# notas_cursos_trabajo <- notas_cursos_trabajo %>%
#   filter(cursos %in% trabajo_primero) %>%
#   group_by(cursos, ANO) %>%
#   summarise(
#     nota_promedio = mean(NOTA.FINAL.CURSO, na.rm = TRUE),
#     n_estudiantes = n(),
#     n_aprobados = sum(NOTA.FINAL.CURSO >= 4, na.rm = TRUE),
#     n_reprobados = sum(NOTA.FINAL.CURSO < 4, na.rm = TRUE),
#     porcentaje_aprobacion = (sum(NOTA.FINAL.CURSO >= 4, na.rm = TRUE) / n()) * 100,
#     carrera = "Trabajo Social",
#     .groups = "drop"
#   )
# 
# notas_cursos_educa <- notas_cursos_ct %>%
#   filter(NOMBRE2 == "Licenciatura en Educación [Pedagogía en Educación Parvularia]") %>%
#   mutate(NOTA.FINAL.CURSO = as.numeric(NOTA.FINAL.CURSO))
# 
# notas_cursos_educa <- notas_cursos_educa %>%
#   filter(cursos %in% educa_primero) %>%
#   group_by(cursos, ANO) %>%
#   summarise(
#     nota_promedio = mean(NOTA.FINAL.CURSO, na.rm = TRUE),
#     n_estudiantes = n(),
#     n_aprobados = sum(NOTA.FINAL.CURSO >= 4, na.rm = TRUE),
#     n_reprobados = sum(NOTA.FINAL.CURSO < 4, na.rm = TRUE),
#     porcentaje_aprobacion = (sum(NOTA.FINAL.CURSO >= 4, na.rm = TRUE) / n()) * 100,
#     carrera = "Educación Parvularia",
#     .groups = "drop"
#   )
# 
# notas_cursos_antropo <- notas_cursos_ct %>%
#   filter(NOMBRE2 == "Ciclo Básico de Antropología") %>%
#   mutate(NOTA.FINAL.CURSO = as.numeric(NOTA.FINAL.CURSO)) %>%
#   filter(ANO != 2025)
# 
# notas_cursos_antropo <- notas_cursos_antropo %>%
#   filter(cursos %in% antropo_primero) %>%
#   group_by(cursos, ANO) %>%
#   summarise(
#     nota_promedio = mean(NOTA.FINAL.CURSO, na.rm = TRUE),
#     n_estudiantes = n(),
#     n_aprobados = sum(NOTA.FINAL.CURSO >= 4, na.rm = TRUE),
#     n_reprobados = sum(NOTA.FINAL.CURSO < 4, na.rm = TRUE),
#     porcentaje_aprobacion = (sum(NOTA.FINAL.CURSO >= 4, na.rm = TRUE) / n()) * 100,
#     carrera = "Antropología",
#     .groups = "drop"
#   )
```

```{r}
#| echo: false

socio <- readRDS(here::here("input/data/proc_data/primeros_socio.rds"))
psico <- readRDS(here::here("input/data/proc_data/primeros_psico.rds"))
trabajo <- readRDS(here::here("input/data/proc_data/primeros_trabajo.rds"))
educa <- readRDS(here::here("input/data/proc_data/primeros_educa.rds"))
antropo <- readRDS(here::here("input/data/proc_data/primeros_antropo.rds"))
```

## Promedio de la Facultad a través del tiempo

```{r}
facso <- bind_rows(
  socio,
  psico,
  antropo,
  educa,
  trabajo
)
```

```{r}
promedio_facso <- facso %>%
  group_by(ANO) %>%
  summarise(
    promedio_general = mean(nota_promedio, na.rm = TRUE),
    n_cursos = n(),
    .groups = "drop"
  )

promedio_socio <- socio %>%
  group_by(ANO) %>%
  summarise(
    promedio_general = mean(nota_promedio, na.rm = TRUE),
    n_cursos = n(),
    .groups = "drop"
  )

promedio_psico <- psico %>%
  group_by(ANO) %>%
  summarise(
    promedio_general = mean(nota_promedio, na.rm = TRUE),
    n_cursos = n(),
    .groups = "drop"
  )

promedio_antropo <- antropo %>%
  group_by(ANO) %>%
  summarise(
    promedio_general = mean(nota_promedio, na.rm = TRUE),
    n_cursos = n(),
    .groups = "drop"
  )

promedio_educa <- educa %>%
  group_by(ANO) %>%
  summarise(
    promedio_general = mean(nota_promedio, na.rm = TRUE),
    n_cursos = n(),
    .groups = "drop"
  )

promedio_trabajo <- trabajo %>%
  group_by(ANO) %>%
  summarise(
    promedio_general = mean(nota_promedio, na.rm = TRUE),
    n_cursos = n(),
    .groups = "drop"
  )
```

```{r}
#| echo: false
#| label: fig-año-facso
#| fig-cap: Promedio de notas por año 2021 - 2024 FACSO
#| fig-cap-location: top

ggplot(promedio_facso, aes(x = factor(ANO), y = promedio_general)) +
  geom_col(fill = "#970000ff", width = 0.7) +
  coord_cartesian(ylim = c(1, 7)) +
  labs(
    x = "Año",
    y = "Promedio de notas",
  ) +
  theme_minimal()
```


## Promedios de carrera a través del tiempo
```{r}
#| echo: false
#| label: fig-año-socio
#| fig-cap: Promedio de notas por año 2021 - 2024 Sociología
#| fig-cap-location: top

ggplot(promedio_socio, aes(x = factor(ANO), y = promedio_general)) +
  geom_col(fill = "#970000ff", width = 0.7) +
  coord_cartesian(ylim = c(1, 7)) +
  labs(
    x = "Año",
    y = "Promedio de notas",
  ) +
  theme_minimal()
```

```{r}
#| echo: false
#| label: fig-año-psico
#| fig-cap: Promedio de notas por año 2021 - 2024 Psicología
#| fig-cap-location: top

ggplot(promedio_psico, aes(x = factor(ANO), y = promedio_general)) +
  geom_col(fill = "#970000ff", width = 0.7) +
  coord_cartesian(ylim = c(1, 7)) +
  labs(
    x = "Año",
    y = "Promedio de notas",
  ) +
  theme_minimal()
```

```{r}
#| echo: false
#| label: fig-año-antropo
#| fig-cap: Promedio de notas por año 2021 - 2024 Antropología
#| fig-cap-location: top

ggplot(promedio_antropo, aes(x = factor(ANO), y = promedio_general)) +
  geom_col(fill = "#970000ff", width = 0.7) +
  coord_cartesian(ylim = c(1, 7)) +
  labs(
    x = "Año",
    y = "Promedio de notas",
  ) +
  theme_minimal()
```

```{r}
#| echo: false
#| label: fig-año-educa
#| fig-cap: Promedio de notas por año 2021 - 2024 Educación Parvularia
#| fig-cap-location: top

ggplot(promedio_educa, aes(x = factor(ANO), y = promedio_general)) +
  geom_col(fill = "#970000ff", width = 0.7) +
  coord_cartesian(ylim = c(1, 7)) +
  labs(
    x = "Año",
    y = "Promedio de notas",
  ) +
  theme_minimal()
```

```{r}
#| echo: false
#| label: fig-año-trabajo
#| fig-cap: Promedio de notas por año 2021 - 2024 Trabajo Social
#| fig-cap-location: top

ggplot(promedio_trabajo, aes(x = factor(ANO), y = promedio_general)) +
  geom_col(fill = "#970000ff", width = 0.7) +
  coord_cartesian(ylim = c(1, 7)) +
  labs(
    x = "Año",
    y = "Promedio de notas",
  ) +
  theme_minimal()
```

```{r}
#| echo: false
if (knitr::is_latex_output()) {
  ggplot(promedio_facso, aes(x = factor(ANO), y = promedio_general, group = 1)) +
    geom_line(color = "#272727", linewidth = 1) +
    geom_point(color = "#272727", size = 2) +
    coord_cartesian(ylim = c(1, 7)) +
    labs(
      title = "Evolución del promedio de notas por año",
      x = "Año",
      y = "Promedio de notas"
    ) +
    theme_minimal()
} else {
  plot_ly(
    data = promedio_facso,
    x = ~factor(ANO),
    y = ~promedio_general,
    type = "scatter",
    mode = "lines+markers",
    line = list(color = "#272727", width = 1),
    marker = list(color = "#272727", size = 6)
  ) %>%
    plotly::layout(
      title = "Evolución del promedio de notas por año",
      xaxis = list(title = "Año", type = "category"),
      yaxis = list(
        title = "Promedio de notas",
        range = c(1, 7)
      )
    )
}
```



```{r}
#| echo: false


base_madre <- readRDS("../../../../input/data/proc_data/base_madre.rds")
socio <- readRDS("../../../../input/data/proc_data/df_socio.rds")
psico <- readRDS("../../../../input/data/proc_data/df_psico.rds")
trabajo <- readRDS("../../../../input/data/proc_data/df_trabajo.rds")
educa <- readRDS("../../../../input/data/proc_data/df_parvularia.rds")
antropo <- readRDS("../../../../input/data/proc_data/df_antropo.rds")
```

```{r}
#| echo: false

base_madre <- base_madre %>%
  filter(cohorte %in% c(2020, 2021, 2022, 2023, 2024))
```

```{r}
#| echo: false
#| warning: false
#| label: fig-facso-full
#| fig-cap: Asociación entre Promedio por defecto y Promedio calculado - FACSO
#| fig-cap-location: top

r_facso <- cor(x = base_madre$promedio_ucampus, 
    y = base_madre$promedio_calculado, 
    use = "complete.obs")

sjPlot::plot_scatter(
  data = base_madre, 
  x = promedio_ucampus,
  y = promedio_calculado
) +
  geom_label(
    aes(
      x = Inf, y = -Inf,
      label = paste0("r = ", round(r_facso, 2))
    ),
    hjust = 1.1,
    vjust = -0.2,
    size = 5,
    color = "black",
    fill = "white",      # color del recuadro
    line.width = 0.3     # grosor del borde
  )
```

```{r}
#| echo: false
#| warning: false
#| label: fig-socio-full
#| fig-cap: Asociación entre Promedio bruto y Promedio calculado - Sociología
#| fig-cap-location: top

r_socio <- cor(x = socio$promedio_ucampus, 
    y = socio$promedio_calculado, 
    use = "complete.obs")

sjPlot::plot_scatter(
  data = socio, 
  x = promedio_ucampus,
  y = promedio_calculado
) +
  geom_label(
    aes(
      x = Inf, y = -Inf,
      label = paste0("r = ", round(r_socio, 2))
    ),
    hjust = 1.1,
    vjust = -0.2,
    size = 5,
    color = "black",
    fill = "white",      # color del recuadro
    line.width = 0.3     # grosor del borde
  )
```

```{r}
#| echo: false
#| warning: false
#| label: fig-psico-full
#| fig-cap: Asociación entre Promedio bruto y Promedio calculado - Psicología
#| fig-cap-location: top

r_psico <- cor(x = psico$promedio_ucampus, 
    y = psico$promedio_calculado, 
    use = "complete.obs")

sjPlot::plot_scatter(
  data = psico, 
  x = promedio_ucampus,
  y = promedio_calculado
) +
  geom_label(
    aes(
      x = Inf, y = -Inf,
      label = paste0("r = ", round(r_psico, 2))
    ),
    hjust = 1.1,
    vjust = -0.2,
    size = 5,
    color = "black",
    fill = "white",      # color del recuadro
    line.width = 0.3     # grosor del borde
  )
```

```{r}
#| echo: false
#| warning: false
#| label: fig-trabajo-full
#| fig-cap: Asociación entre Promedio bruto y Promedio calculado - Trabajo social
#| fig-cap-location: top

r_trabajo <- cor(x = trabajo$promedio_ucampus, 
    y = trabajo$promedio_calculado, 
    use = "complete.obs")

sjPlot::plot_scatter(
  data = trabajo, 
  x = promedio_ucampus,
  y = promedio_calculado
) +
  geom_label(
    aes(
      x = Inf, y = -Inf,
      label = paste0("r = ", round(r_trabajo, 2))
    ),
    hjust = 1.1,
    vjust = -0.2,
    size = 5,
    color = "black",
    fill = "white",      # color del recuadro
    line.width = 0.3     # grosor del borde
  )
```

```{r}
#| echo: false
#| warning: false
#| label: fig-educa-full
#| fig-cap: Asociación entre Promedio bruto y Promedio calculado - Educación Parvularia
#| fig-cap-location: top

r_educa <- cor(x = educa$promedio_ucampus, 
    y = educa$promedio_calculado, 
    use = "complete.obs")

sjPlot::plot_scatter(
  data = educa, 
  x = promedio_ucampus,
  y = promedio_calculado
) +
  geom_label(
    aes(
      x = Inf, y = -Inf,
      label = paste0("r = ", round(r_educa, 2))
    ),
    hjust = 1.1,
    vjust = -0.2,
    size = 5,
    color = "black",
    fill = "white",      # color del recuadro
    line.width = 0.3     # grosor del borde
  )
```

```{r}
#| echo: false
#| warning: false
#| label: fig-antropo-full
#| fig-cap: Asociación entre Promedio bruto y Promedio calculado - Antropología Arqueología
#| fig-cap-location: top

r_antropo <- cor(x = antropo$promedio_ucampus, 
    y = antropo$promedio_calculado, 
    use = "complete.obs")

sjPlot::plot_scatter(
  data = antropo, 
  x = promedio_ucampus,
  y = promedio_calculado
) +
  geom_label(
    aes(
      x = Inf, y = -Inf,
      label = paste0("r = ", round(r_antropo, 2))
    ),
    hjust = 1.1,
    vjust = -0.2,
    size = 5,
    color = "black",
    fill = "white",      # color del recuadro
    line.width = 0.3     # grosor del borde
  )
```